臺灣高等法院民事判決　　　　　　　　　　　　　　九十三年度上易字第七八七號
　　上　訴　人　甲○○
　　被　上訴人　台北縣政府警察局
　　法定代理人　黃茂穗
　　訴訟代理人　蘇清文律師
右當事人間請求遷讓房屋事件，上訴人對於中華民國九十三年六月三十日台灣板橋地
方法院九十三年度訴字第一０號第一審判決提起上訴，經本院於九十三年十月二十七
日言詞辯論終結，判決如左：
    主      文
上訴駁回。
第二審訴訟費用由上訴人負擔。
    事      實
甲、上訴人方面：
壹、聲明：
一、原判決不利於上訴人部分廢棄。
二、右廢棄部分，被上訴人在第一審之訴駁回。
貳、陳述：除與原判決記載相同者外，補稱略以：
一、查系爭房屋係於八十年間由訴外人吳通（係迪之誤）民委託訴外人郭麗容全權管
    理，而郭麗容為上訴人之弟媳，因其不方便管理乃委託上訴人管理，上訴人已保
    管十多年，依民法第七百七十條規定，得請求登記為所有權人。又被上訴人未舉
    證其為房屋所有權人，亦未以書面通知上訴人搬遷，且未給予搬遷時間，並要上
    訴人賠償，實為不妥。
三、證據：除援用第一審所提證據外，補提委託書一件為證。
乙、被上訴人方面：
壹、聲明：上訴駁回。
貳、陳述：除與原判決記載相同者外，補稱略以：
一、系爭房屋及土地均為依法登記之不動產，上訴人並無民法第七百七十條之登記請
    求權而言。且被上訴人係依據同法第七百六十七條規定請求上訴人返還房屋，依
    大法官會議釋字第一０七號、第一六四號解釋，並無消滅時效規定之適用。
二、上訴人於原審從未主張系爭房屋乃吳迪民委託鄭麗容全權管理，鄭麗容復委託上
    訴人管理云云，故屬於第二審提出新攻擊防禦方法，而上訴人並未釋明其有何民
    事訴訟法第四百四十七條第一項但書之事由，自應依同條第三項規定駁回。又上
    訴人並未能舉證其占有系爭房屋有正當權源，現辯稱係他人委託管理云云，顯為
    臨訟杜撰而不足採。
參、證據：援用第一審所提證據為證。
    理      由
一、被上訴人起訴主張：坐落台北縣新莊市○○段四七三、四八二地號之土地（下稱
    系爭土地）及其上建物均登記其所有權人為台北縣政府，管理機關則為伊之分支
    機關台北縣警察局新莊分局，上訴人無權占有使用系爭土地上建物即門牌號碼：
    臺北縣新莊市○○街三一巷八號房屋（下稱系爭房屋）及系爭土地，如原判決附
    圖所示Ｂ區六部分，面積八三．九三平方公尺，爰基於物上請求權、不當得利及
    侵權行為之法律關係，請求上訴人將系爭房屋騰空遷讓返還予伊，並給付新台幣
    （下同）五十九萬四千五百四十元之本息，暨自九十三年四月二十八日起至返還
    房屋之日止，按月給付九千九百零九元等語（原審就被上訴人請求相當於租金之
    不當得利逾二十九萬七千三百元利息及自民國九十三年四月二十八日起至返還房
    屋之日止按月給付四千九百五十五元部分，為其敗訴之判決，未據不服已告確定
    ）。
    上訴人則以：被上訴人未舉證其為房屋所有權人，系爭房屋係於八十年間由訴外
    人吳迪民委託訴外人郭麗容全權管理，而郭麗容為伊之弟媳，因其不方便管理乃
    委託伊管理，伊已保管十多年，得依民法第七百七十條規定登記為所有權人等語
    ，資為抗辯。
二、被上訴人主張：系爭房屋及其坐落系爭基地登記所有權人為台北縣政府，管理機
    關則為伊之分支機關台北縣警察局新莊分局，現為上訴人甲○○占有使用等事實
    ，業據提出土地及建物登記簿謄本、
    經原審會同臺北縣新莊地政事務所人員至現場勘驗測量屬實，有勘驗筆錄及複丈
    成果圖附卷可稽（見一審卷八七頁至八九頁、一○四頁），應堪信為真實。上訴
    人謂上訴人未舉證證明其為系爭房屋及土地之所有權人及管理機關云云，要非可
    採。
三、按所有人對於無權占有者，得請求返還之，民法第七百六十七條前段定有明文。
    查系爭房屋及土地既為台北縣政府所有，被上訴人則為其管理機關，自得行使其
    物上請求權。至上訴人辯稱：伊已保管系爭房屋及土地十多年，得依民法第七百
    七十條規定登記為所有權人云云，惟按以所有之意思，十年間和平繼續占有他人
    未登記之不動產，而其占有之始為善意並無過失者，得請求登記為所有人，民法
    第七百七十條定有明文。查系爭房屋及土地均為已依法登記之不動產，並非未登
    記之不動產，已如上述，是上訴人依上開規定請求登記為所有人，自有未合，所
    辯顯非可取。從而被上訴人本於物上請求權之法律關係，請求上訴人應將無權占
    有使用之系爭房屋及土地騰空返還被上訴人，即屬正當，應予准許。
四、按依不當得利之法則請求返還不當得利，以無法律上之原因而受利益，致他人受
    有損害為其要件，故其得請求返還之範圍，應以對方所受之利益為度，非以請求
    人所受損害若干為準，無權占有他人土地，可能獲得相當於租金之利益為社會通
    常之觀念，是被上訴人抗辯其占有系爭土地所得之利益，僅相當於法定最高限額
    租金之數額，尚屬可採（最高法院六十一年台上字第一六九五號判例參照）。本
    件被上訴人依不當得利之規定，請求上訴人返還自起訴前五年起算相當於租金之
    利益，依上開說明即屬有據。按城市地方土地之租金以不超過其申報地價年息百
    分之十為限，亦為土地法第一百零五條、第九十七條第一項所明定。又土地法施
    行法第二十五條規定，土地法第九十七條第一項所謂土地價額依法定地價，又土
    地法第一百四十八條規定，土地所有權人依本法所申報之地價，為法定地價，則
    土地法第九十七條第一項所謂土地申報價額即指該土地之申報地價而言。又公有
    土地以各該宗土地之公告地價為申報地價，免予申報，平均地權條例施行細則第
    二十一條定有明文。查：系爭房屋之現值為五千六百七十五元，有被上訴人所提
    之課稅現值、中信房屋鑑價評估報告附卷足按（見一審卷五三頁、一二六頁）；
    又系爭土地為公有土地，九十三年一月之申報地價為每平方公尺一萬四千一百元
    ，此有上開土地登記謄本上載申報地價附卷可稽（見一審卷十三頁、一二三頁）
    ，查系爭房屋為磚木造，坐落於臺北縣新莊市○○街，大觀街接中正路，距新海
    橋約一百至二百公尺，附近有學校、農會及其他商店，有現場照片附卷可參（見
    一審卷一二五頁），本院審酌系爭土地坐落之位置、附近繁榮程度及上訴人占用
    系爭房地係供自行居住使用等一切情狀，認系爭房地租金以土地申報總價及上述
    房屋課稅現值鑑價價格年息百分之五計算為宜，被上訴人所得請求返還起訴前五
    年相當於租金之利益及每月相當於租金之損害，其計算方式為：
    (一)每月相當於租金之損害：【14100（元）×83.93（㎡）＋5675】×5%÷12=495
      5（元，元以下四捨五入）。
    (二)起訴前五年相當於租金之利益4,955（元）×12（月）×5（年）＝297,300(元
    ）。是被上訴人請求上訴人給付二十九萬七千三百元及自被上訴人九十三年四月
    二十六日更正訴之聲明狀送達之翌日起即九十三年四月二十八日起至清償日止按
    年息百分之五計算之利息，暨自九十三年四月二十八日起至返還土地之日止，按
    月給付被上訴人四千九百五十五元，為有理由，應予准許。原審為被上訴人勝訴
    之判決並以供擔保為條件及依職權為准假執行之宣告，核無違誤，上訴意旨指摘
    原判決不當，求予廢棄改判，為無理由，應予駁回。
五、兩造其餘之攻擊防禦方法暨聲明所用之證據，核與本件判決之結果均不生影響，
　  已無再予論述之必要，併此敘明。
據上論結，本件上訴為無理由，依民事訴訟法第四百四十九條第一項、第七十八條判
決如主文。
中　　　華　　　民　　　國　　九十三　　年　　　十一　　　月　　  十　　日
                                民事第九庭
                                    審判長法  官  李  瓊  蔭
                                          法  官  林  金  吾
                                          法  官  楊  豐  卿
正本係照原本作成。
不得上訴。
中　　　華　　　民　　　國　　九十三　　年　　 十一 　　月　　　十　　　日
　　　　　　　　　　　　　　　　　　　　　書記官  殷  丹  妮
